【裁判字號】    96,自,119
【裁判日期】    970925
【裁判案由】    背信等
【裁判全文】
臺灣臺北地方法院刑事判決               96年度自字第119號
自  訴  人  丙○○
            庚○○
                      12號
上二人共同
代  理  人  吳仲立律師
被      告  子○○
            壬○○
            己○○
上三人共同
選任辯護人  陳淑芬律師
被      告  丁○○
            乙○○
            甲○○
上三人共同
選任辯護人  張信陽律師
被      告  戊○○
選任辯護人  謝心味律師
被      告  癸○○
選任辯護人  曹馨方律師
上列被告因背信等案件，經自訴人提起自訴，本院判決如下：
    主      文
子○○、壬○○、己○○、丁○○、乙○○、甲○○、戊○○、
癸○○均無罪。
    理      由
一、自訴意旨略以：
  (一)自訴人之父親許學忠於民國88年5月14日去世，依法應由其
    配偶許余火妹暨子女即案外人許應盛（已歿）、被告壬○○
    及自訴人丙○○、庚○○平均繼承許學忠之全部遺產。惟因
    案外人許應盛早於許學忠離世，故其應繼分應由其子女即被
    告己○○、丁○○、乙○○、甲○○代位繼承。由於自訴人
    二人早已出嫁，對於許學忠之遺產情況並不清楚，故許學忠
    之遺產繼承事宜，乃委託曾擔任教員之大嫂即被告子○○（
    即許應盛之配偶）及被告己○○母子找代書辦理相關手續，
    當初大家約明一切按法律規定平均繼承，絕無女兒出嫁就不
    分或少分遺產之理。詎於自訴人母親許余火妹往生前之96年
    2月9日，自訴人偶然聽聞有仲介人員欲購買被告己○○家多
    筆建地約1,000坪，心想自己繼承分得之土地不多，被告己○○僅為代位繼承，豈有可能擁有1,000坪以上之建地，因
    認事有蹊蹺，乃向財政部臺灣省北區國稅局查詢，並於96年
    2月12日向中壢地政事務所、淡水地政事務所調取許學忠當
    初遺產過戶之清冊及相關資料，赫然發現被告子○○、己○○母子竟分別指使代書即被告戊○○、癸○○偽造自訴人二
    人及許余火妹之遺產分割協議內容，被告壬○○、丁○○、
    乙○○、甲○○並予以配合協助，其情節如下：
  1.88年7月某日被告子○○、己○○母子指使代書即被告戊○○偽造自訴人二人及許余火妹之名義製作「遺產分割協議書
    」，略謂：「‧‧‧等八人為先父（祖父）許學忠之合法繼
    承人，先父（祖父）於民國88年5月14日逝世後所遺留之遺
    產，經立協議書人等協商結果，照左列方式分割成立：一、
    不動產部分：詳如後附登記清冊記載，如有其他漏列之不動
    產悉由己○○、壬○○平均繼承，絕無異議。二、動產部分
    ：1.銀行存款新臺幣（下同）伍萬玖仟捌佰捌拾貳元，由許
    余火妹1人繼承。2.現金新臺幣拾萬元由許余火妹、乙○○、甲○○各繼承拾萬元正。以上遺產分割係經立協議書人
    全體同意成立，‧‧‧特立遺產分割協議書，由各人收執壹
    份，並為辦理遺產繼承登記之用。」致自訴人不僅只持分共
    同繼承其中二筆土地外，所謂銀行存款及現金由許余火妹繼
    承云云，亦係子虛烏有之事。
  2.88年11月16日被告子○○、己○○母子又指使代書即被告癸○○偽造自訴人二人及許余火妹之名義製作「遺產分割協議
    書」，略謂：「‧‧‧因被繼承人許文助所遺下詳如後列不
    動產、現金，經協議全體一致同意按下列方式分割遺產，決
    不異議，特立此遺產分割協議書為憑，俾據以辦理繼承登記
    。一、不動產部分：詳如後附登記清冊記載。二、現金新臺
    幣仟元整由許余火妹、乙○○、甲○○、丙○○、庚○○
    、許羅翠妹等六人平均取得繼承。本案不動產標的不繼承。
    」，致自訴人不僅完全未繼承到許文助遺下應屬許學忠遺產
    之不動產，所謂自訴人二人、許余火妹與其他三人平均繼承
    現金三千元云云，亦係子虛烏有之事。
  3.由於被告等人上述行為，致使許學忠遺產137筆土地，被告
    壬○○、己○○、丁○○共同繼承其中127筆，許余火妹僅
    繼承8筆，自訴人2人則僅持分共同繼承其中2筆，許余火妹
    實際分配之繼承比例僅百分之0.34，自訴人二人則各僅百分
    之13.85，被告壬○○則高達百分之32.48，被告己○○、丁○○兄弟則高達39.48（兩家合計高達百分之71.96），被告
    乙○○、甲○○則分別繼承部分現金。
  (二)自訴人丙○○、庚○○教育程度均為高職，59年間及64年間
    即分別因出嫁而遷離娘家，自訴人丙○○婚後以擺攤賣菜維
    生，自訴人庚○○婚後以開小吃攤維生，二人平日忙於賺錢
    餬口，對於父親許學忠之財產狀況並不清楚，對於祖父許文
    助尚留有遺產未經父親許學忠辦理繼承乙節，亦根本毫不知
    情，二人亦不諳遺產繼承之相關法令及知識。而被告子○○
    、己○○均係擔任教職，屬於高級知識份子，憑藉其專業知
    識取得的優勢，在得悉許文助尚有大批遺產未經許學忠辦竣
    繼承之際，即企圖以「陳倉暗渡」之伎倆，侵吞許學忠大部
    分之遺產。被告子○○、己○○母子先向早已出嫁之自訴人
    佯稱要依法平均辦理許學忠遺產之繼承登記事宜，乃要求自
    訴人提供印章予代書即被告戊○○，被告子○○、己○○母
    子係於88年7月先委託代書即被告戊○○就許學忠死亡當時
    已登記在名下之遺產辦理遺產稅申報及繼承登記事宜，當時
    被告均早已明知許學忠尚有來自許文助尚未辦竣繼承登記之
    遺產，卻故意不告訴自訴人。亦即被告係先就地政機關已登
    記在許學忠名下之遺產辦理遺產繼承登記事宜，一方面避免
    自訴人起疑，另一方面也讓自訴人以為許學忠的遺產只有其
    死亡當時已登記在其名下之財產而已。然為了讓其等侵吞許
    學忠大部分遺產得逞，被告子○○、己○○母子即利用持有
    自訴人印章之機會，先以自訴人名義偽造「88.7遺產分割協
    議書」，內載「‧‧‧如有其他漏列之不動產悉由己○○、
    壬○○平均繼承，絕無異議。」、「‧‧‧以上遺產分割係
    經立協議書人全體同意成立，並絕對遵守履行‧‧‧，特立
    遺產分割協議書，由各人收執壹份，‧‧‧」，其目的無非
    係要為其後侵吞尚未登記在許學忠名下之遺產預留伏筆。在
    偽造第一份遺產分割協議書得逞後，被告子○○、己○○母
    子又委託代書癸○○偽造日期88年11月16日之遺產分割協議
    書，將許文助遺留依法亦應屬許學忠遺產之其他100餘筆土
    地偷偷辦理繼承登記予被告許威海、丁○○、壬○○。自訴
    人二人僅在88年7月19日應被告子○○、己○○母子之要求
    ，各提供印章予代書即被告戊○○，數日後即把印章拿回；
    至於另一名代書即被告癸○○，自訴人不僅不認識，且未曾
    提供印章予伊使用過。故自訴人不僅未曾簽訂上述二份遺產
    分割協議書，更不可能於88年11月16日又再提供印鑑簽署第
    二份遺產分割協議書。再者，由兩份遺產分割協議書所生之
    矛盾，亦可證明被告偽造文書之犯行。細繹第一份遺產分割
    協議書上載稱：「如有其他漏列之不動產悉由己○○、壬○○平均繼承」，而不及於其他繼承人；然而第二份遺產分割
    協議書，屬於許學忠遺產之不動產卻均由被告己○○、壬○○及丁○○繼承，如此豈非前後矛盾？此為被告犯行百密一
    疏之處。又第一份遺產分割協議書，自訴人從未「各人收執
    壹份」，自訴人也未如第二份遺產分割協議書所稱與其他繼
    承人平均繼承「現金新台幣仟元整」，凡此再再可以證明
    被告以自訴人名義偽造該二份遺產分割協議書之犯行。
  (三)核被告等人不僅侵害自訴人二人及許余火妹之繼承權，尚構
    成刑法下列罪行：
  1.被告子○○、己○○構成刑法第342條第1項背信罪、第335
    條侵占罪，其他被告均為共犯。
  2.被告子○○、己○○與被告戊○○、癸○○另構成刑法第21
    0條、第214條、第216條偽造及行使偽造文書罪之共犯。
二、按犯罪事實應依證據認定之，無證據不得認定犯罪事實；不
    能證明被告犯罪者，應諭知無罪之判決，刑事訴訟法第154
    條第2項、第301條第1項定有明文。而認定犯罪事實所憑之
    證據，雖不以直接證據為限，間接證據亦包括在內；然而無
    論直接或間接證據，其為訴訟上之證明，須於通常一般之人
    均不致有所懷疑，而得確信其為真實之程度者，始得據為有
    罪之認定，倘其證明尚未達到此一程度，而有合理之懷疑存
    在時，即應為有利於被告之認定，更不必有何有利之證據，
    最高法院30年上字第816號、76年台上字第4986號判例可資
    參考。次按檢察官就被告犯罪事實，應負舉證責任，並指出
    證明之方法，刑事訴訟法第161條第1項定有明文，亦即檢察
    官就被告之犯罪事實應負實質之舉證責任，以貫徹無罪推定
    原則，該檢察官應負實質舉證責任之規定係編列在本法第一
    編總則第十二章「證據」中，故於自訴程序之自訴人亦同有
    適用（最高法院91年度第4次刑事庭會議決議第11項參照）
    。
三、本件自訴人丙○○、庚○○認被告子○○、壬○○、己○○
    、丁○○、乙○○、甲○○、戊○○、癸○○等人涉犯上開
    背信、侵占及偽造文書罪嫌，無非係舉88年7月遺產分割協
    議書、88年11月16日遺產分割協議書、戶籍登記資料、中壢
    地政事務所繼承登記卷宗、淡水地政事務所登記卷宗等證據
    為憑，並聲請傳喚證人即被告戊○○、癸○○為證。訊據被
    告子○○、壬○○、己○○、丁○○、乙○○、戊○○、癸○○均堅決否認有何背信、侵占或偽造文書犯行，渠等辯解
    如下：
  (一)被告子○○、壬○○、己○○辯稱：本件遺產之被繼承人許
    學忠88年5月14日過世後，其遺留之財產依法有繼承權之人
    包括遺孀許余火妹、次子壬○○、長女丙○○、次女許梅應
    ，及代位長子許應盛（歿）繼承之己○○、丁○○、乙○○
    、甲○○四人，許學忠喪事處理完畢後，眾繼承人陸續商討
    遺產分配事宜，並邀從事代書業務之宗親戊○○幫忙協調及
    辦理登記，自訴人二人均全程參與，當時許余火妹主張依家
    族傳統，土地由男性子孫繼承，女兒則繼承錢，惟自訴人丙○○、庚○○則以要辦理農保至少須分得一分地為由表示不
    同意，眾人迭經多次磋商，最後協議就國稅局所核定被繼承
    人許學忠名下歸戶財產清單，均同意按照遺產分割協議書之
    附件清冊所列方式分配遺產，即自訴人丙○○、庚○○分得
    中壢市○○段149-3地號土地各2分之1及149-9地號土地各3
    分之1，並非自訴人所指眾人平均，繼承協調期間戊○○曾
    提及許學忠之父名下尚有一些來台祖及歷世祖先留傳之零星
    持分土地（即公產），因部分公產須待許文助派下其他房宗
    親協調後始能辦理登記，故列為「其他漏列之不動產」項下
    ，由許余火妹主意按照家族傳統由家族男丁依比例持分繼承
    ，自訴人二人亦知悉日後登記勞師動眾手續繁瑣，且若干土
    地地目多為「溜」、「旱」地，經濟價值不高，即無異見而
    與他人決議由壬○○及己○○平均繼承，當時未納入被告丁○○，係因丁○○當時人在加拿大，己○○為長孫且人在臺
    灣，較方便配合其他房宗親處理相關事宜，嗣後戊○○根據
    全體共同協商結果，請同為地政士之妻子丑○○手寫製作「
    遺產分割協議書」，再通知自訴人二人、許余火妹、壬○○
    、己○○等人至事務所交付印鑑證明及持印鑑用印，丁○○
    、甲○○、乙○○則委由子○○代為處理。嗣許氏大房之子
    嗣辛○○於88年11月間委託被告即代書癸○○協調及處理許
    文助遺產分割登記事宜，癸○○即洽詢各房之代表人，綜合
    各房繼承人之意見作成遺產分割協議書，其中許學忠派下之
    應繼分，先前協議雖約定由己○○、壬○○平均繼承，惟許
    余火妹仍希望遵照家族傳統均由男性子嗣繼承土地，故又將
    丁○○納入分配，後由許余火妹持壬○○、自訴人丙○○、
    庚○○三人之印章及印鑑證明代為用印，子○○則持己○○
    、丁○○、甲○○及乙○○四人之印章及印鑑證明代為用印
    ，再由癸○○據以向地政機關辦理繼承分割登記在案，自訴
    人二人第一次既親自參與協議，第二次仍按照母親許余火妹
    之意配合其他房宗親辦理遺產分割登記，事後更將分得之土
    地出售，竟於八年之後、許余火妹過世後，突然諉為全然不
    知遺產協議內容，誣指被告等人有侵占、偽造文書等犯行，
    動機實有可議。
  (二)被告丁○○、乙○○、甲○○辯稱；本件被繼承人許學忠逝
    世後，其遺留之財產依法有繼承權之人包括配偶許余火妹、
    次子壬○○、長女丙○○、次女庚○○、代位長子許應盛（
    歿）繼承之己○○、丁○○、乙○○、甲○○等人，當時被
    告丁○○、甲○○二人因負笈旅外求學，未即返國，乙○○
    則於臺北從事教職，亦無暇返鄉參與協調，故三人全權委託
    母親子○○代理與其餘繼承人商討遺產分配內容，並依協調
    結果配合辦理登記，至於協調過程及內容為何，三人均未詳
    悉，事實上自訴人二人當時均參與協商過程，且辦理繼承登
    記，完成繼承登記後迄今已長達八年之久，竟突諉稱不知遺
    產協議內容，遽指被告丁○○、乙○○、甲○○為背信及侵
    占罪之共犯云云，全屬無據。
  (三)被告戊○○辯稱：伊與自訴人、被告壬○○等為宗親，本件
    被繼承人許學忠之遺產分割繼承登記事宜，係自訴人及被告
    己○○、子○○、壬○○、案外人許余火妹等人約於88年7
    月間到伊事務所共同委任辦理，當時許余火妹提議土地由兒
    子及孫子繼承，女兒則繼承金錢，惟自訴人丙○○、庚○○
    則以欲辦理農保至少要繼承一分地為由，而不表同意，第二
    次自訴人及被告己○○等繼承人到伊事務所時，對於國稅局
    所提供被繼承人許學忠歸戶財產查詢清單所載明登記在許學
    忠名下之不動產如何為繼承登記，已達成協議，而就自訴人
    之祖父許學忠名下遺產之不動產部分（即遺產分割協議書所
    載「其他漏列之不動產」），自訴人及被告己○○等繼承人
    係決議由被告己○○、壬○○平均繼承，之所以未由丁○○
    繼承，係因丁○○人在加拿大，己○○是長孫人又在臺灣，
    比較好處理之故。伊瞭解各繼承人之意思後，即請同為地政
    士之配偶丑○○依各繼承人協議之結果製作遺產分割協議書
    ，且依辦理遺產分割協議書之經驗，對於未載明於遺產歸戶
    清單之不動產，通常均會載明「如有其他漏列之不動產由何
    繼承人繼承」，自訴人不可能未檢視遺產分割文件之內容即
    蓋章其上，亦無任意交付印鑑章予他人之理，自訴人指稱被
    告子○○、己○○指使伊偽造自訴人二人及許余火妹名義之
    遺產分割協議書，顯係誣攀。本件遺產分割協議書若屬偽造
    ，何以於辦妥繼承登記已歷九年，及許余火妹過世後，方提
    起本件訴訟，況被告壬○○曾於89年9月10日出具同意書同
    意互換農地，以便丙○○毗鄰變更工業用地，及丙○○並於
    89年9月13日與案外人游振賢簽訂協議書而交換土地，暨丙○○、庚○○未滿五年將繼承所得土地移轉，遭稅捐機關追
    查補稅時，均有請教伊或請伊為見證人，自訴人謂不知遺產
    分割協議書內容，有違常情。
  (四)被告癸○○則以：伊從60年起即在桃園縣中壢市開設代書事
    務所擔任代書，本件係88年11月間被繼承人許文助之孫辛○○持許文助之不動產資料前來委託伊辦理許文助遺產之繼承
    登記，伊接受委託後，曾陸續詢問二房許學慶、三房許學安
    、許余火妹、子○○等人各房協議結果，渠等均表示該不動
    產之「公產」由各房男丁依法定應繼分比例分別持分繼承，
    女子無權利繼承，惟因已過拋棄繼承之法定期間，伊遂向渠
    等建議給女子繼承一些現金，並依渠等意思於88年11月16日
    擬定「遺產分割協議書」及不動產登記清冊，其間大房、二
    房、三房、五房之繼承人均有親自前來代書事務所辦理用印
    及交付印鑑證明書，四房之繼承人除許學忠之遺孀許余火妹
    係由其長媳子○○陪同親自前來用印及交付印鑑證明書外，
    其餘繼承人則委由代理人處理，即許余火妹持其兒子壬○○
    、女兒丙○○及庚○○之印鑑及印鑑證明前來用印，子○○
    持其子女己○○、丁○○、乙○○及甲○○之印鑑及印鑑證
    明書前來用印。自訴人雖未親自前來代書事務所於遺產分割
    協議書上用印，惟渠等係於88年8月26日申請印鑑證明委由
    其母親許余火妹持印鑑章代為蓋章，渠等對於許文助之遺產
    分割及繼承等事宜推諉不知情，自非可採，本件伊係依委託
    辦理繼承，更未偽造自訴人印文，自無犯背信、侵占、偽造
    文書等罪可言等語，資為辯解。
四、經查：
  (一)關於本件被繼承人許學忠死亡後之不動產分割繼承登記情形
    ，有桃園縣中壢地政事務所96年11月22日中地登字第096001
    1918號函檢附之中壢市○○段102-3地號計33筆土地繼承登
    記資料在卷可稽（函文見本院卷(一)第271頁，檢送資料外放
    ）；另被繼承人許文助死亡後之遺產繼承登記情形，則有臺
    北縣淡水地政事務所96年11月26日北縣淡地登字第09600139
    71號函檢附之淡水地政事務所89年淡地登字第121180號登記
    案件資料附卷可按（函文見本院卷(一)第272頁，檢送資料外
    放），而許學忠及許文助遺產登記事宜則分別係由被告戊○○、子○○受託辦理等情，亦為自訴人及被告所不爭執。上
    開事實，堪信為真實。
  (二)本件被繼承人許學忠之不動產遺產繼承分配登記，係依88年
    7月間之遺產分割協議書（協議書上僅載「88年7月」而未載
    日期）辦理，即繼承人即立協議書人許余火妹、壬○○、丙○○、庚○○、己○○、丁○○、乙○○、甲○○等八人協
    議，就不動產部分依協議書後附登記清冊記載辦理，其中就
    桃園縣中壢市○○段149-3地號土地由自訴人丙○○、庚○○各取得各2分之1，另同段第149-9地號土地則各取得3分之
    1，其餘土地則由其他繼承人即被告子○○、壬○○、丁○○、己○○及案外人許余火妹分別取得，該協議書並註記「
    如有其他漏列之不動產悉由己○○、壬○○平均繼承」，動
    產部分，協議書記載銀行存款59,882元由許余火妹一人繼承
    ，現金30萬元由許余火妹、乙○○、甲○○各繼承10萬元等
    情，有88年7月遺產分割協議書（見本院卷(一)第8至11頁）及
    桃園縣中壢地政事務所函覆本院之許學忠遺產繼承登記資料
    在卷可稽。另許學忠之父許文助死亡後，所遺屬於許學忠應
    繼承財產之分配方式，則係依88年11月16日之遺產分割協議
    書辦理，即繼承人即立協議書人許應豪、許應墩、許應吉、
    辛○○、許學慶、許學安、己○○、丁○○、乙○○、甲○○、壬○○、丙○○、庚○○、許羅翠妹、許應真、許應益
    、許余火妹等十七人協議，就不動產部分依協議書後附登記
    清冊記載辦理，即就臺北縣三芝鄉○○○○段車埕小段235
    、237、239等地號多筆土地，係由許應豪、許應墩、許應吉
    、辛○○、許學慶、許學安、己○○、丁○○、許應真、許
    應益等男性子嗣取得，現金部分依協議書記載，現金3千元
    由許余火妹、乙○○、甲○○、丙○○、庚○○、許羅翠妹
    等六人平均取得繼承，本案不動產標的不繼承等情，亦有88
    年11月16日遺產分割協議書（見本院卷(一)第12至15頁）及臺
    北縣淡水地政事務所函覆本院之許文助遺產繼承登記資料在
    卷可考。是自訴人二人就其父許學忠之不動產遺產，僅繼承
    取得桃園縣中壢市○○段149-3地號土地（各取得各2分之1
    ）及同段第149-9地號土地（各取得3分之1），就渠等祖父
    許文助之不動產遺產則未取得之事實，亦堪予認定無訛。
  (三)自訴人雖指稱並未同意前開二份遺產分割協議書內容，亦未
    蓋章用印於其上，主張該等協議書係遭被告等人冒用自訴人
    二人及案外人許余火妹名義而作成，其內容係屬偽造，被告
    子○○、己○○、戊○○、癸○○等人共同涉犯行使偽造私
    文書罪云云。惟關於許學忠遺產繼承方式之協議經過及登記
    辦理情形，受託辦理登記之證人即被告戊○○證稱：許學忠
    遺產繼承事宜是自訴人和被告委託我辦理，88年7月份之遺
    產分割協議書是我太太即地政士丑○○撰寫，許余火妹及子
    ○○都曾親自到事務所來，跟我聯絡的人包括丙○○、庚○○、許余火妹及子○○，我是先向國稅局申請遺產清單，提
    供給他們討論協議，然後依據他們告知的結果加註在清單上
    寫了本件協議書並辦理繼承登記，印象中自訴人二人是說要
    分配一定坪數的土地，其他的不分，自訴人是表示希望可以
    建房子或辦理農保，我曾經將協議書內容解釋給自訴人二人
    聽，本件協議書我是提供給自訴人二人看，看完之後他們將
    印章及印鑑證明交給我們蓋，蓋完之後當場將印章還給自訴
    人二人，我有看到他們拿印章交給事務所的人用印等語明確
    （見本院卷(二)第87至90頁），核與被告戊○○之配偶即證人
    丑○○證稱：我有在戊○○之民德地政士事務所任職代書，
    有辦理許學忠遺產登記事宜，許學忠之繼承人中，許余火妹
    、子○○、己○○、丙○○、庚○○都曾到事務所討論繼承
    登記事宜，我是依據國稅局提供之財產清單，並由戊○○告
    訴我他們討論的結果後，重新謄一份清單資料出來，自證二
    號遺產分割協議書就是我依據他們協議出來的國稅局財產歸
    戶財產查詢清單製作的，各該不動產的繼承人及繼承比例都
    是依照謄寫資料製作的，88年9月7日土地登記申請書的書表
    是我製作，其中印鑑證明部分，丙○○、庚○○二人是在他
    們到事務所親自用印時一併提出的，印鑑章蓋完之後就帶走
    ，沒有交給我們，遺產分割協議書上繼承人的章是協議書完
    成之後，通知他們來用印時蓋用的，自訴人二人係親自到我
    事務所將印章交給我蓋用，蓋完之後再交由自訴人二人帶回
    等語，互核相符，並有被告戊○○之辯護人提出之國稅局歸
    戶財產查詢清單在卷可考（原本置於本院外放證物袋，影本
    見本院卷(二)第99至102頁）。至於被繼承人許文助遺產繼承
    情形，證人辛○○證稱：許文助遺產登記事宜我是找徐代書
    辦理，但我不知道他是交給何人辦理，徐代書的太太就是被
    告癸○○，繼承的事情是我的三叔許學安通知我的，我就建
    議去找徐代書辦理，許文助的不動產繼承比例當時只有說是
    按照比例分，辦理登記時，我父親已經不在了，我們兄弟姊
    妹中，是由四個兄弟繼承我父親的那一份，至於我父親的那
    一份，是由他們五兄弟平分我祖父許文助的遺產，我父親輩
    的遺產繼承是由我三叔在聯絡辦理，許學忠的繼承人部分，
    我有打電話跟子○○聯絡，告訴她有三芝遺產要辦，有事情
    去找我三叔許學安，我不知道我叔叔許學忠那一房關於許文
    助遺產的繼承比例，遺產的事情我沒有通知自訴人，我只有
    以子○○為他們那一房的代表通知她而已，後來都是我三叔
    在聯絡等語（見本院卷(二)第46至48頁）；負責辦理許文助遺
    產登記之代書即證人（被告）癸○○亦證稱：88年11月16日
    遺產分割協議書是我先生徐民易的筆跡，我清楚協議書內容
    ，當初是辛○○委託我辦理本件繼承登記事宜，丙○○、庚○○印章是她們母親許余火妹交給我的，關於許學忠應繼分
    部分是與許余火妹聯絡，沒有跟自訴人二人聯絡過，協議書
    我有提供給許余火妹看，當時是由子○○帶許余火妹過來，
    許余火妹是說兩個女兒已經分過爸爸的財產，這些屬於阿公
    的財產，女兒不能分，協議書內容記載許余火妹、乙○○、
    甲○○、丙○○、庚○○等人平均繼承現金3千元，及就本
    案不動產均不繼承，其內容均是許余火妹告訴我的，她說女
    兒已經分過爸爸的財產，這是「公產」，也就是許家第一代
    來台的財產，女兒不能分，我有再跟許余火妹確認，告訴她
    這涉及女兒的繼承權，她也說的很清楚，表示女兒已經有繼
    承財產，而且已經各自獨立，不用再繼承公產，許余火妹說
    她全權代理自訴人二人，且有提出印鑑章、印鑑證明表示代
    理，以我們代書立場及身分就相信許余火妹，子○○陪同許
    余火妹到我們事務所時，並無表示過意見，協議書是交給許
    余火妹，許余火妹是辛○○找她來的，除子○○有陪同許余
    火妹來之外，我們沒有跟己○○、壬○○就本件遺產分配有
    過接觸，許余火妹是說女孩子不能分，所以甲○○、乙○○
    也不能分，許學祥那房的女生也沒有繼承公產，許文助遺產
    各筆土地是很多人持分，是共有狀態，沒有單獨所有的土地
    等語（見本院卷(二)第93至95頁）。
  (四)依證人戊○○、丑○○前開所證，足見被繼承人許學忠過世
    後，自訴人二人與案外人許余火妹、被告子○○、己○○、
    壬○○等人均曾前往被告戊○○之代書事務所商討遺產分配
    事宜，依許家之家族傳統，本應由男性子嗣繼承土地，惟因
    自訴人要求分配一定面積以上之農地以便辦理農保，故經協
    調後，眾人協議由自訴人二人分配取得桃園縣中壢市○○段
    149-3、149-9號地號土地，另就其餘土地及存款、現金有所
    協議，繼承人全體因而於證人丑○○依被告戊○○所告知內
    容而書立之88年7月遺產分割協議書上簽名，並據此辦理登
    記，此部分與被告子○○供稱：許學忠過世之後，丙○○、
    庚○○到我家，跟我婆婆許余火妹說要分財產，我婆婆說女
    孩子依照傳統只有分錢，不動產部分要分給男孩子，但她們
    說要參加農保，一定要分到田地，所以後來就協商，就到戊○○代書那裏去看地籍圖，確實有商量要怎麼分配，自訴人
    二人、我婆婆、我、壬○○、己○○共六人都有去戊○○那
    裡商量分配，許文助的遺產部分，我婆婆說自訴人二人已經
    分過財產，而公產只是持分而已，所以88年7月的遺產分割
    協議書中才記載漏列的不動產悉由己○○、壬○○平均繼承
    ，我婆婆有將尚有公產未辦理繼承之事告訴自訴人二人，寫
    協議書的時候，因為我小兒子丁○○人在國外，為了辦理方
    便，所以才沒有把他寫進去，可是後來我婆婆又認為丁○○
    也有回國的可能，應該還是讓他分配，所以我才徵得己○○
    同意後，將丁○○一併列入辦理繼承登記等語（見本院卷(二)
    第149至151頁），及被告己○○供稱：許學忠繼承商量事宜
    是我祖母許余火妹召集辦理，委託戊○○代書辦理繼承，是
    我祖母及母親負責聯絡，我們在協議的時候就知道許學忠有
    來自許文助的來台祖公產存在，但是不知道辦理繼承到哪一
    代，當時自訴人只是主張要分得一分地以上的田地，以便辦
    理農保，後來協商的結果，也已經達到這樣的要求，所以在
    說明公產情形之後，大家都有同意協議書上記載由我和壬○○繼承公產的部分，原先的想法是我父親及我叔叔壬○○二
    家各有一名代表辦理繼承，所以才列我和壬○○二人，而且
    當時也不知道何時會辦理，後來我母親子○○打電話給我，
    說宗親已經提到要辦來台祖公產的繼承，也提到我祖母許余
    火妹認為丁○○以後可能還是回臺灣，要輪值祭祖，所以希
    望把丁○○也列入繼承，所以才會由原先約定由我繼承的部
    分，分出來和丁○○一起繼承，而我認為來台祖的公產只是
    紀念，我根本沒有時間親自辦理登記，我同意認同長輩的意
    見，並且全部交給我母親子○○去辦理等語（見本院卷(二)第
    151至152頁），暨被告丁○○供稱：許學忠過世後，我沒有
    參與繼承辦理事宜，是分配好之後才由許余火妹告訴我的，
    我當時覺得遺產是由長輩決定分配方式，所以沒有親自參與
    ，我是小時候聽我祖母許余火妹說祖先有尚未辦理繼承登記
    的土地，但不清楚位置及面積，在簽第二份分割協議書時，
    許余火妹有告訴我，已經將我列為繼承人，我有問祖母，姑
    姑他們怎麼辦，祖母說第一次協議的時候，就已經講好日後
    不論有漏載多少不動產，都是由男丁繼承，所以我姑姑才會
    提供印鑑證明書及印章給我祖母，讓她去辦理，許文助的公
    產增加我為繼承人之一，此事沒有無經過自訴人二人同意，
    也不需要，因為我加入的是原先由己○○加入的部分，所以
    也不用問過壬○○，因為對他並沒有任何的影響（見本院卷
    (二)第154至155頁），及被告乙○○陳稱：從我懂事以來，爺
    爺、奶奶及父、母親都有給我們一個觀念，男生要負責祭拜
    祖先，所以如果要繼承時，土地是由男性繼承，我尊重家裡
    的傳統，所以跟我妹妹甲○○就放棄土地，同意土地由男性
    繼承等情（見本院卷(一)第216頁反面），互核相符。自訴人
    主張並未同意88年7月遺產分割協議書內容，該協議書係屬
    偽造云云，即非可採。至於被繼承人許文助遺產部分，係由
    繼承人許學安、辛○○委託被告癸○○辦理，關於許學忠應
    繼分部分係由子○○帶許余火妹前去癸○○之代書事務所洽
    商，許余火妹表示自訴人二人已有繼承財產，且關於先前祖
    先遺留之「公產」，家族中存有女性繼承人不得繼承分配之
    慣例，故自訴人二人及乙○○、甲○○等女性子嗣均不能分
    配取得不動產，此從證人辛○○雖不知許學忠該房關於許文
    助遺產的繼承分配方式如何，惟依其證稱：伊兄弟姊妹中，
    係由四個兄弟繼承伊父親的那份遺產，伊父親那份則由父親
    五兄弟平分伊祖父許文助的遺產等語，益徵本件自訴人及被
    告所屬之許家，確存在有「公產」不分配予女性繼承人之家
    族慣例。
  (五)又自訴人二人曾分別於88年7月19日、88年8月26日前往戶政
    事務所申請印鑑證明，以辦理許學忠、許文助之遺產繼承登
    記事宜，此有繼承登記資料內之印鑑證明在卷可考（見本院
    卷(一)第76頁、第79頁、第145頁、第146頁），自訴人二人並
    自承印鑑證明係渠等親自請領等語（見本院卷(二)第143至145
    頁），該印鑑型式更與卷存二份遺產分割協議書上自訴人之
    印章相符，足證自訴人確有提供印鑑及印鑑證明以供辦理上
    開遺產繼承登記事宜，其印章為真正無訛，自訴人主張曾將
    印章提供予被告戊○○，數日後取回，另未曾提供印章予被
    告癸○○，並未曾簽署本件二份協議書，而指稱協議書係遭
    偽造云云，自非事實，而不足採。另本件許學忠之遺產繼承
    分割登記辦妥，自訴人丙○○、庚○○取得桃園縣中壢市○○段149- 3、149-9號地號土地後，自訴人丙○○曾與被告
    壬○○協議交換土地，以便毗鄰變更工業用地，復與案外人
    游振賢簽訂協議書交換土地，另因自訴人丙○○、庚○○繼
    承分得之中壢市○○段149-9地號土地原係列管農地，因其
    等於未滿五年內辦理移轉而遭稅捐機關發函查明是否應補繳
    稅捐時，均有請被告戊○○擔任見證人，或有請教戊○○之
    舉，除據被告戊○○證述在卷外（見本院卷(二)第88頁、第90
    頁反面至91頁反面），並有戊○○提出之89年9月10日同意
    書、地籍圖謄本、89年9月13日協議書、桃園縣稅捐稽徵處
    中壢分處函文可證（見本院卷(一)第194至198頁），足見自訴
    人二人斯時早已知悉許學忠遺產之繼承處理情形，詎渠等於
    交換、處分繼承所得不動產7、8年、俟許余火妹死亡後，方
    提起本件自訴，指稱當初並未同意遺產分割協議內容，迄96
    年2月間調取許學忠遺產資料時方察覺上情云云，揆諸前開
    說明，實毫無足採；自訴人丙○○於本院審理時就前揭89年
    9月10日同意書陳稱：「我不知道筆跡是怎麼來的，也不知
    道文件的內容。筆跡看起來像是我寫的，但是我們沒有簽過
    像這樣內容的資料。」云云（見本院卷(二)第135頁），經核
    亦屬推卸之詞，而難以採憑。
五、綜上，本件被繼承人許學忠之遺產分配，確係依自訴人與其
    他繼承人協議之結果，依88年7月間之遺產分割協議書而為
    登記辦理，另被繼承人許文助之不動產遺產悉由男性子嗣繼
    承，亦係案外人許余火妹基於許家傳統慣例，徵得自訴人二
    人同意後，依88年11月16日之遺產分割協議書內容而為辦理
    ，是本件被告子○○、己○○、壬○○、戊○○、癸○○並
    無何等背信、侵占、偽造文書犯行可言，自訴人遽指渠等犯
    罪，即非可採；至於被告丁○○、乙○○、甲○○均係全權
    委託被告子○○辦理上開遺產繼承登記事宜，自訴人又未舉
    證丁○○、乙○○、甲○○有何犯罪情事，其遽指丁○○三
    人與被告子○○、己○○為背信罪、侵占罪之共犯云云，亦
    不足採。本件自訴人之指訴並非事實，亦無法舉證證明被告
    等人確有自訴意旨所指之背信、侵占及偽造文書犯行；此外
    ，復查無其他積極證據，足資證明被告等確有自訴人所指上
    開犯行，本件既不能證明被告犯罪，依法應為被告八人均為
    無罪之諭知。
六、被告甲○○經本院合法傳喚，無正當理由不到庭，爰依刑事
    訴訟法第306條規定，不待其陳述逕行判決。
據上論斷，應依刑事訴訟法第343條、第301條第1項、第306條，
判決如主文。
中    華    民    國    97    年    9     月    25    日
                  刑事第十一庭  審判長法  官  劉方慈
                                      法  官  黃紹紘
                                      法  官  林庚棟
以上正本證明與原本無異。
如不服本判決，應於判決送達後10日內，向本院提出上訴狀；上
訴書狀應敘述具體理由，未敘述上訴理由者，應於上訴期間屆滿
後20日內補提上訴理由書於本院。
                                      書記官  殷玉芬
中    華    民    國    97    年    9     月    30    日


司法院資訊處製作；財團法人民間司法改革基金會備份。
